臺灣高等法院高雄分院刑事判決
111年度上易字第7號
上  訴  人  臺灣高雄地方檢察署檢察官
被      告  郭千靖


上列上訴人因被告妨害自由案件，不服臺灣高雄地方法院110年
度交易字第26號，中華民國110年11月3日第一審判決（起訴案號
：臺灣高雄地方檢察署110年度偵字第2376號），提起上訴，本
院判決如下：
    主  文
上訴駁回。
    理  由
一、公訴意旨略以：郭千靖於民國110 年1 月17日1時許，駕駛
    車牌號碼0000-00 號自小客車，行經高雄市小港區高坪二十
    二路與高坪十五路交岔路口處欲左轉時，不慎追撞方郁翔所
    有，停放在高坪十五路路旁之車牌號碼000-0000號自小客車
    。方郁翔聽聞撞擊聲響後外出察看時，因與告訴人方郁翔商
    談和解事宜未果，另基於恐嚇危害安全之犯意，自其駕駛之
    上開車輛內取出球棒1 支，手指告訴人方郁翔並以台語嗆聲
    ：「你是跟誰的啦？」等語恫嚇之，告訴人方郁翔因思及現
    場尚有多名女性友人及小孩在場而心生畏懼，致生危害於安
    全，因認被告郭千靖（下稱被告）涉犯刑法第305 條之恐嚇
    危害安全罪嫌。
二、公訴人認被告涉犯前揭恐嚇危害安全罪嫌，主要係以告訴人
     方郁翔於警詢及偵查中之指訴、證人蔡政憲、紀鈞翔於警
    詢及偵查中之證述、高雄市政府警察局小港分局扣押筆錄、
    扣押物品目錄表、球棒照片、現場錄影光碟等證據資料為論
    據。訊據被告固坦承有於上揭時、地，取出球棒，手指告訴
    人，並向告訴人稱前開言詞之客觀行為，惟否認有恐嚇危害
    安全之主觀犯意，辯稱：我看到被告先要從車子上拿東西出
    來，又看到現場他們有十幾個人，我也會怕，所以我才回車
    上拿球棒出來防身等語。　
三、按刑法第305條規範對於以加害生命、身體、自由、名譽、
    財產之事，恐嚇他人致生危害於安全者之刑責，目的在於保
    護個人免受不當外力施加恐懼的意思自由法益；倘以使人畏
    怖為目的，為惡害之通知，受通知人因心生畏懼而有不安全
    感，即該當於本罪，不以客觀上發生實際的危害為必要；又
    惡害之通知方式並無限制，凡一切之言語、舉動，不論直接
    或間接，足以使他人生畏懼心者，均包含在內；至是否有使
    被害人心生畏懼，應以各被害人主觀上之感受，綜合社會通
    念判斷之（最高法院107年度台上字第1864號判決意旨參照
    ）。換言之，吾人於日常生活中偶遇意見不合，譏諷既起，
    輒相謾罵，你來我往，尖鋒相對，於該情境下之對話或動作
    ，多因未經慎思熟慮，言語或流於尖酸刻薄，或帶有使人不
    舒服之語意，然是否構成刑法恐嚇危害安全罪，除應依一般
    社會標準考量該言語、文字或舉動是否足致他人生畏怖之心
    外，並應審酌當時之客觀環境、對話之全部內容、行為人主
    觀上有無使人生畏怖心之目的、相對人有無因行為人之言行
    而生畏怖心等，為判斷標準。　　
四、經查：　　
  ㈠經本院當庭勘驗肇事現場錄影光碟：影片開始，被告站在畫
    面中央，腹部往前凸，右手持扣案球棒，球棒方向往下；錄
    影者與被告中間隔著兩輛汽車；3秒鐘時：被告往畫面右前
    方前進，右手持球棒指向地面並未抬，左手指向前方，口稱
    「你是跟誰的啊（台語）？蛤？」；7秒鐘時：錄影者稱「
    別這樣啦（台語）」，告訴人友人（白衣戴眼鏡者，下稱白
    衣男子）自被告後方奪走被告右手的球棒，並喊「拿來」；
    8秒鐘時：白衣男子右手持球棒、左手平舉手掌攤開跟被告
    表示「欸你不要這樣（台語）」；9秒鐘時：被告向白衣男
    子逼近，手指頭稱「你給我敲（台語）、你敲（台語）、敲
    下去、敲下去、拜託耶」，此時被告已欺身至白衣男子胸口
    前；12秒鐘時：錄影畫面短暫移開未照到被告及白衣男子；
    13秒鐘時起：被告右手與白衣男子左手拉扯，白衣男子右手
    持球棒環繞至被告背部，被告此時仍稱「敲下去（台語）拜
    託耶」，黑衣男子自畫面右方進入靠近被告；14秒鐘時：黑
    衣男子稱「你有喝酒喔（台語）」並以右手拉住被告左手，
    被告稱「我有喝酒（台語）」；15秒鐘時：白衣男子左手往
    上握住球棒頂端，左右手分持球棒兩端架住被告頸部並往後
    拉，被告後仰；16秒鐘時：畫面晃動，被告及白衣男子、黑
    衣男子三人糾纏，畫面遭黑衣男子背部擋住；17至18秒鐘時
    ：畫面短暫移開未照到被告、白衣男子及黑衣男子。一女聲
    稱「報警，110吧？」；19秒鐘時：畫面移回上開三人，被
    告已仰躺在地，白衣男子壓制被告。右側又有一女子進入畫
    面。一男聲稱「119 還110 ？這裡是哪裡？」；22秒鐘時：
    白衣男子壓制被告，黑衣男子抓住被告右手。白衣男子喊「
    好！報警、報警」；23秒鐘：黑衣男子亦喊「報警」；26秒
    鐘時起：一壯碩男子自畫面右側進入畫面並指向躺在地上的
    被告說話（內容無法辨識），遭黑衣男子以右手阻擋（黑衣
    男子左手仍緊抓被告右手），一女子亦抓住壯碩男子右手將
    其往後拉；33秒鐘時：錄影者移動，口稱「高坪26街」，繞
    過白色賓士車後走向被告倒地處。另有兩位被告友人在旁；
    45秒鐘時：錄影者走至距離被告倒地處前數步，白衣男子稱
    「報警」，此時球棒係由黑衣男子右手握持，黑衣男子左手
    緊抓被告右手腕，被告並未抵抗；52秒鐘時：被告右手掌揮
    舞並稱「要好好跟他處理（台語）」，黑衣男子右手持球棒
    指向左方汽車稱「你要怎麼處理啊？（台語）」；55秒鐘時
    ：被告稱「你不要給我報警（台語）」，白衣男子指向錄影
    者稱「報警、現在馬上報警！（台語）」；58秒鐘時：黑衣
    男子質問被告：「你沒喝酒嗎？不然你拿球棒做甚麼？（台
    語）？」。此時另一名白衣友人雙手將黑衣男子右手所持球
    棒接過；59秒鐘時：被告稱「我現在就有喝酒啊，怎樣？（
    台語）」；1分01秒時：畫面轉向左側兩輛汽車碰撞處；1分
    02秒時：鏡頭畫面轉回被告、白衣男子及黑衣男子三人，被
    告稱「我現在有喝酒啦！（台語）」黑衣男子轉過身對接過
    球棒之另一白衣男子稱「我知道，他拿的啦！」。該白衣男
    子將球棒以左手拿至畫面之外；1分05秒時：被告稱「我現
    在有喝酒啦！（台語）」。白衣男子稱「你在大小聲？（台
    語）」。被告稱「你不是說你跟我好好處理？（台語）」。
    畫面左方另一名男子出現壓制被告右膝處；1 分13秒時：被
    告稱「你不要給我報警，因為你現在報警，我會被關啊，你
    現在報警我會被關啊，我沒通緝，我已經累犯了（台語）」
    ；1分25秒時：白衣男子稱「累犯還要喝酒？（台語）」。
    白衣男子並以左手壓制被告左手；1分28秒時：被告稱「你
    不用壓制我、你不用壓制我、你不用壓制我（台語）」；1
    分33秒時：黑衣男子左手指車輛處問被告「你裡面有藏東西
    嗎？（台語）」，被告「沒有、沒有、沒有，都沒有東西，
    就只有這支球棒而已（台語）」；1分35秒時：黑衣男子稱
    「你在講的（台語）」，被告稱「你可以去看、你自己打開
    看（台語）」。1分40秒時：旁人稱「我們不要動」；1分44
    秒時：黑衣男子跟被告稱「不要這樣啦，動不動就拿球棒要
    敲人」；1分45秒時：被告「（三字經）不然出去要怎樣？
    」；1分48秒時：黑衣男子稱「當作我們沒東西嗎？不然要
    怎樣？（台語）」；1分49秒時：被告「不然你把我戳醒啊
    ！你把我戳醒啊！（台語）」（被告掙扎）；1分52秒時：
    旁邊男子又過來抓住被告右腳及右膝，黑衣男子掄拳作勢威
    嚇被告；1分53秒時：鏡頭畫面轉向左側後又轉向右側，另
    名穿白襯衫牛仔褲男子衝入畫面繞至被告頭部手指被告稱「
    你給我客氣一點（台語）」，旁邊又有二男二女進入畫面勸
    阻，告訴人一方友人與被告數次口頭嗆聲。（鏡頭內不包含
    被告共有2女6男八個人）；2分18秒時：鏡頭畫面移至可見
    兩輛汽車撞擊之角度，被告稱「我賠你，你不要給我報警，
    報警我會被關」；2分22秒時：黑衣男子稱「你這樣你如果
    好好講，不確定…你球棒拿出來是要做甚麼？」；2分25 秒
    時：被告稱「我跟你說你報警我會被關，拜託耶（台語）」
    ；2分28秒時：鏡頭畫面移至白衣男子後方，白衣男子稱「
    拿球棒出來幹甚麼？你要打我們喔？你說要打我們喔！你有
    講嗎？你有講嗎？（台語）」；2分32秒時：被告稱「我說
    你如果報警我會被關喔！（台語）」；2分34秒時：白衣男
    子問「那你有說你說要打我們嗎？（台語）」；2分35秒時
    ：被告稱「你叫他報警（台語）」；2分36秒時：白衣男子
    問「你現在有說你說要打我們嗎？（台語）」；2分39秒時
    ：被告稱「我被抓會被關，那沒關係，我也不可能會賠你們
    了（台語）」；2分42秒時：不明男聲「好啊不然看怎樣啊
    （台語）」；2分43秒時：被告「嘿啊我就要被關而已啊（
    台語），因為我累犯嘛」；2分47秒時：白衣男子稱「那你
    家的事情啦（台語）」；2分50秒時：再有一穿短褲女子出
    現（現場第3位女性）。鏡頭畫面移至兩輛汽車撞擊處；2分
    54秒時：有一男聲問「裡面沒放東西喔？（台語）」被告稱
    「沒放東西、我沒放東西、我沒放東西」（台語）；3分0秒
    時：錄影畫面自被告車輛移回白衣男子、黑衣男子及另名男
    子聯合壓制被告處，被告不斷表示「我沒放東西（台語）」
    ；3分16秒時：一男聲稱「大家好好講，這樣可以嗎？」；3
    分17秒時：被告稱「不是啊他問我看怎樣？」，有本院勘驗
    筆錄在卷可憑（見本院卷第76-71頁巷）， 被告確有於上揭
    時、地，取出球棒，手指告訴人，並向告訴人稱前開言詞之
    客觀事實，應堪以認定。
  ㈡然從上開勘驗之結果，可見告訴人友人奪走被告手中球棒前
    ，被告右手所持之扣案球棒始終往下，縱使在被告往前接近
    告訴人時，被告亦僅有抬起左手指向前方，而其右手所持之
    球棒仍保持向下，未見其有持木棒朝向告訴人，或向告訴人
    揮動之舉。此外，衝突現場被告方僅有被告1 人，告訴人方
    則至少有10名成年人，並以男性居多，衝突過程中告訴人方
    不僅持續大聲與被告口角爭論，更主動奪取被告手持之球棒
    ，眾人並將之壓制在地，氣勢顯然凌駕在被告之上。被告單
    純手持球棒朝下，向告訴人稱「你是跟誰的（台語）」等語
    之行為，依當時之客觀環境，是否已達足以傳遞加害生命、
    身體之事，並致他人生畏怖之心之程度，非無可疑。
  ㈢依上開勘驗之結果，被告於雙方口角爭執之過程中，除始終
    將右手所持之球棒垂放向下，而未有持之指向告訴人，遑論
    揮舞之動作外，其於告訴人友人奪取其右手球棒，並將之壓
    制之初，均未有拉扯、爭奪等反抗動作，而任由告訴人友人
    奪取、壓制，甚至央求告訴人不要報警，是亦難認其當時主
    觀上有積極欲對告訴人加惡害之意。至告訴人雖於偵查及審
    判中證稱：被告當時有拿球棒往前指我們，並左右揮動；因
    為現場還有女性及小孩，我會害怕等語，惟就被告持球棒指
    向告訴人並揮舞部分，與勘驗現場錄影檔案之結果不符，不
    能依告訴人之指訴遽對被告為不利之認定。又從案發當時告
    訴人偕同其成年友人合計至少10人在場，而與被告1 人爭論
    ，且過程中告訴人及其友人，不分男女，均未有任何迴避或
    離去之舉，其中男性友人更以從被告手中奪取之球棒強力壓
    制被告於地，告訴人則持續與被告大聲爭執，甚至主動衝上
    前去指責被告等情觀之，不僅難認告訴人當時確有因被告上
    開言行，而心生畏怖之情，益徵被告辯稱：當時因勢單力薄
    ，取出球棒僅為防身，而無恐嚇對方之意等語，尚非憑空卸
    責之詞。
五、綜上所述，本件被告固有公訴意旨所指取出球棒，手指告 
    訴人，並向告訴人稱上開言詞之行為，惟依一般社會標準考
    量被告因車禍事故與告訴人起爭執，雙方輒相謾罵，尖鋒相
    對，依當時之客觀環境、對話之全部內容、行為人主觀上有
    無使人生畏怖心之目的、相對人有無因行為人之言行而生畏
    怖心等情，難認為被告之言行已足該當刑法第305條恐嚇危
    害安全罪之主、客觀不法構成要件。自應為被告無罪之諭知
    。
六、原審因而以不能證明被告犯刑法第305條之恐嚇危害安全罪
    罪，而為被告無罪之諭知，核無違誤。檢察官上訴意旨，猶
    以：被告因車禍事故與告訴人發生口角爭執後，始自所駕駛
    之車內拿出球棒後，走往前靠近告訴人，並抬起左手指向前
    方，口稱「你是跟誰的（台語）」，之後經告訴人友人自被
    告後方奪走被告右手的球棒，並將被告壓制在地等情，為原
    審所認定之事實，則被告與告訴人發生爭執後，自車內拿出
    球棒，並以右手持之，且逼近告訴人，並向告訴人嗆「你是
    跟誰的」等語，處以得追擊告訴人之狀態，其主觀上自係藉
    此恫嚇告訴人，使之擔憂可能遭被告以棍棒傷害其生命、身
    體或財產，衡情此舉亦足使告訴人瞭解其生命、身體恐有遭
    受不法惡害之可能，形成心理上威脅與壓力，而心生畏懼，
    此由告訴人友人先乘被告不備之際，搶走被告手上球棒，再
    壓制被告後，始喊叫報警，以免被告持球棒傷人可獲證明，
    原判決為無罪之判決顯然不當。
七、惟查：原判決已說明當時告訴人方在場人數至少10人，人數
    非少，被告方僅一人，復未以手中之球棒指向告訴人，或朝
    其揮舞，而「你是跟誰的」一語，在當時之環境等客觀上能
    否謂係在傳遞加害生命、身體等情事，仍有可疑，因認被告
    辯稱意在防身，難謂不能採信，所為說明俱與卷證資料相符
    ，所為論斷亦無違背常情，卷存之證據既不能證明被告有恐
    嚇危害安全之犯意，自不能因告訴人主觀上之疑慮或不安，
    即認定被告有恐嚇危害安全之犯意。是檢察官執上開事由，
    指摘原判決不當，為無理由，應予駁回。
八、被告被訴不能安全駕駛動力交通工具罪部分，經原審判處罪
    刑後，未據上訴，故不另論列。　　
據上論結，應依刑事訴訟法第368條，判決如主文。
本案經檢察官鍾忠孝到庭執行職務。
中　　華　　民　　國　　111 　年　　4 　　月　　21　　日
                  刑事第四庭    審判長法  官  黃建榮
                                      法  官  任森銓
                                      法  官  李嘉興
以上正本證明與原本無異。
不得上訴。
中　　華　　民　　國　　111 　年　　4 　　月　　21　　日
　　　　　　　　　　　　　　　　　　　書記官  賴梅琴